【裁判字號】    96,訴,2514
【裁判日期】    970320
【裁判案由】    漁業法
【裁判全文】
臺北高等行政法院判決
                                     96年度訴字第02514號
                              .
原      告  甲○○
訴訟代理人  陳益軒律師
被      告  行政院農業委員會
代  表  人  蘇嘉全（主任委員）
訴訟代理人  丙○○
            乙○○
上列當事人間因漁業法事件，原告不服行政院中華民國96年05月
15日院臺訴字第0960085432號訴願決定，提起行政訴訟，本院判
決如下：
    主  文
原告之訴駁回。
訴訟費用由原告負擔。
    事  實
一、事實概要：原告係「連吉發 3」號漁船（CT3-2840）船主，
    經行政院海岸巡防署海岸巡防總局南部地區巡防局第五海岸
    巡防總隊（以下簡稱第五巡防總隊）於民國（以下同）95年
    11月24日在高雄市小港漁港查獲該漁船於95年11月11日購油
    7千8百公升，惟查獲時該船裝載漁船用油1萬 7千8百公升，
    並擅自抽離漁船用油流用轉售。被告乃以原告違反漁業法施
    行細則第33條第3款規定，依漁業法第10條第1項規定，以96
    年01月25日農授漁字第0950170994號處分書收回原告所有「
    連吉發3」號漁船原領高市海拖（95）字第 0000001178號漁
    業執照6個月，並以96年01月25日農授漁字第 0961320319號
    函知原告「於收照處分執行完畢後，安裝船位回報器 1年」
    。原告不服，提起訴願，經訴願決定駁回，原告猶未甘服，
    遂向本院提起行政訴訟。
二、兩造聲明：
  (一)原告聲明：
  1.原處分及訴願決定均撤銷。
  2.訴訟費用由被告負擔。
  (二)被告聲明：
  1.駁回原告之訴。
  2.訴訟費用由原告負擔。
三、兩造之主張：
甲、原告主張：
  (一)原告並非漁業法第4條第1項規定所稱之「漁業人」，應無漁
    業法第8條第1項規定之適用：
  1.按漁業法第4條第1項規定：「本法所稱漁業人，係指漁業權
    人、入漁權人或其他依本法經營漁業之人。」查原告並非「
    漁業權人」或「入漁權人」，且原告單純將漁船出租予他人
    之行為，亦非屬漁業法規範「從事經營漁業之行為」。準此
    ，足認原告並非漁業人。
  2.按「漁業人經營漁業使用漁船者，其漁船之建造、改造或租
    賃，應經主管機關許可。」為漁業法第8條第1項之規定。依
    文義解釋，本條係指「承租他人漁船從事經營漁業使用之漁
    業人，應經主管機關許可」，而非規範「漁船所有權人將漁
    船出租予漁業人使用，應徵得主管機關許可」，此觀被告依
    漁業法第8條第3項授權於94年06月29日發布之「漁船建造許
    可及漁業證照核發準則」第4條第1項第4款「以承受或租賃
    他人之漁船經營者，得申請核發漁業證照」之規定，足認漁
    業法第8條第1項係以「承租漁船經營漁業者」為規範對象，
    出租漁船之船主、所有權人並未於該法律規範之列。是以，
    法律既未規定「漁船所有權人將漁船出租予他人經營漁業使
    用前，應經主管機關許可」，則訴願決定認定「原告將漁船
    出租予本件行為人邱先化使用前，未經主管機關許可，違反
    漁業法之規定」，顯係對原告課以法律所無之義務，訴願決
    定實已違反憲法第15、23條之規定。
  (二)原告非本案違規行為人，並無違反法律義務事實存在，原處
    分顯違反行政罰法第3條之規定：
  1.按「違反行政法上義務而受罰鍰、沒入或其他種類行政罰之
    處罰時，適用本法。」「本法所稱其他種類行政罰，指下列
    裁罰性之不利處分：1、限制或禁止行為之處分：限制或停
    止營業、吊扣證照、命令停工或停止使用、禁止行駛、禁止
    出入港口、機場或特定場所、禁止製造、販賣、輸出入、禁
    止申請或其他限制或禁止為一定行為之處分。」分別為行政
    罰法第1條本文及第2條第1款之規定，因此違反行政法上義
    務而受吊扣證照、禁止入出港等裁罰性之不利處分，應適用
    行政罰法規定。另行政罰法第3條規定：「本法所稱行為人
    ，係指實施違反行政法上義務行為之自然人、法人、設有代
    表人或管理人之非法人團體、中央或地方機關或其他組織。
    」
  2.查原告所有之漁船係於95年07月25日即已出租予訴外人邱先
    化從事經營漁業活動使用，其承租後另僱用訴外人楊志雄駕
    駛該漁船為其採捕水產動植物（此為被告及訴願機關所肯認
    ）。邱先化承租原告漁船從事漁業活動經營前，本應依漁業
    法第8條第1項規定，向主管機關申請許可，始得為之，惟邱
    先化從事經營漁業活動前非但未向主管機關申請許可，復僱
    用楊志雄利用出海作業機會，將漁船用油抽離販售予陳建丁
    （此亦為被告及訴願機關認定之違規事實）。準此，足認本
    案實施違反漁業法義務及禁止規定之行為人乃係邱先化及楊
    志雄等2人，而非原告；又原告出租漁船依法並無需經主管
    機關申請許可之義務，已如前述，且原告對於該2人違規漁
    業行為並不知情，更未參與或享有違規利益，客觀上難謂有
    何非難之處。是以，原告既非本案違規行為人，並無違反法
    律義務事實存在，原處分顯違反行政罰法第3條規定。
  (三)綜上所述，懇請 鈞院鑒察，撤銷原處分及訴願決定，用維
    權益，並障法治。
乙、被告主張：
  (一)原告所有「連吉發3 」號漁船於95年11月24日於高雄市小港
    漁港內駁載漁船用油1 萬7 千8 百公升，並擅自抽離流用轉
    售，經第五巡防總隊查獲，以95年12月01日南五總字第0950
    01 5710 號函請高雄市政府建設局依違反「石油管理法」辦
    理，並副知高雄市政府海洋局，復經高雄市政府海洋局95年
    12月12日以高市海三字第0950015487號函送，被告即依漁業
    法第10條第1 項規定，裁處收回漁業執照，並限期於96 年
    01月30日前繳回之處分，經核於法並無不合。
  (二)原告訴稱「其係將所有漁船出租予訴外人邱仙化使用，其未
    本於漁業人之身分著手實施漁業法施行細則第33條第3 款所
    列之禁止行為部分」，惟按「漁業動力用油優惠油價標準」
    第3 條及第4 條第3 項規定，「漁業動力用油之優惠對象係
    為漁業人」，原告雖稱將該漁船出租予邱仙化，惟並無依漁
    業法第8 條第1 項規定「報經主管機關許可」，與規定不合
    ，自不能以其已將該漁船出租為由，推卸其責任（詳最高行
    政法院91年度判字第2280號判決）。據此，原告既有前述違
    規之事實，違法行為明確，且經查獲擅自抽離流用1 萬7 千
    8 百公升，數量甚鉅，其違規情節重大，核予收回「連吉發
    3 」號漁船漁業執照6 個月之處分，並無不當。
  (三)綜上所述，本件起訴應無理由，懇請鈞院鑒核，以判決駁回
    原告之訴。
    理  由
一、按漁業法第10條第1項規定：「漁業人違反本法或依本法所
    發布之命令時，中央主管機關得限制或停止其漁業經營，或
    收回其漁業證照1年以下之處分；情節重大者，得撤銷其漁
    業經營之核准或撤銷其漁業證照。」，同法施行細則第33條
    第3 款規定：「漁業人或漁業從業人於出海或作業時，不得
    有販賣或將漁業動力用油移作他用之行為。」。
二、本件係原告為「連吉發3 」號漁船（CT3-2840）船主，經第
    五巡防總隊於95年11月24日在高雄市小港漁港查獲該漁船於
    95年11月11日購油7 千8 百公升，惟查獲時該船裝載漁船用
    油1 萬7 千8 百公升，並擅自抽離漁船用油流用轉售。被告
    乃以原告違反漁業法施行細則第33條第3 款規定，依漁業法
    第10條第1 項規定，處收回原告所有「連吉發3 」號漁船原
    領高市海拖（95）字第0000001178號漁業執照6 個月。原告
    不服，提起訴願，經訴願決定駁回，原告猶未甘服，向本院
    提起行政訴訟，並為如事實欄所載之主張。是本件所應審究
    者厥為漁業法第10條第1 項暨施行細則第33條所規範者是否
    包括未出海作業而經營漁船之漁業人（即船主）。
三、經查：
  (一)原告為「連吉發3 」號漁船船主，該漁船於95年11月11日購
    油7 千8 百公升，經第五岸巡總隊於95年11月24日在高雄市
    小港漁港查獲邱先化僱用楊志雄駕駛連吉發3 號漁船，未經
    核准擅自自該漁船抽離漁船用油至陳進丁僱用劉太山駕駛之
    車號007-QY之小貨車，經丈量結果，「連吉發3 」號漁船船
    艙及該007-QY小貨車油槽分別有1 萬1 千5 百公升及6 千3
    百公升漁船用油，總計該船駁載漁船用油約1 萬7 千8 百公
    升，並經邱先化與陳進丁承認有買賣漁船用油等情，有第五
    岸巡總隊95年12月01日南五總字第0950015710號函、案件調
    查報告、邱先化、楊志雄、陳進丁及劉太山之偵詢（調查）
    筆錄、照片及漁船加油歷史紀錄影本等附原處分卷可稽，且
    為原告所不爭執，洵堪認定。
  (二)依上開漁業法第10條第1 項及同法施行細則第33條之規定，
    主管機關對漁業人為行政處分，並不以漁業人必須出海為限
    ，漁業人縱不出海，只要其經營漁業之漁船在作業中，違反
    上述漁業法施行細則第33條各款之規定者，漁業人亦應受漁
    業法第10條之規範，此點由漁業法施行細則第33條規定：「
    漁業人或漁業從業人於出海或作業時．．．」，其文義解釋
    上，「作業」即指漁業人利用經主管機關核可之漁船以經營
    其漁業之行為，該漁船違法之行為，當受依該條規定所為之
    處分。又按漁業法第3 條已明定「本法所稱漁業，係指採捕
    或養殖水產動植物業，及其附屬之加工、運銷業」，是以從
    該條文之文義解釋中已可明知，凡與「採捕或養殖水產動植
    物業，及其附屬之加工、運銷業」不符之行為，即為非漁業
    行為；是原告主張其並非漁業法第4 條第1 項規定所稱之「
    漁業人」，自不足採。本件原告為「連吉發3 」（CT3-2840
    ）船主，訴外人邱先化承租原告所有之漁船違法從事非漁業
    行為之事證明確，從而，被告認原告違反漁業法施行細則第
    33條第3 款規定，依漁業法第10條第1 項之規定，以96年01
    月25日農授漁字第0950170994號處分書，處收回原告所有「
    連吉發3 」號漁船原領高市海拖（95）字第0000001178號漁
    業執照6 個月，依法自無不合。
  (三)至原告主張其所有之漁船係於95年07月25日即已出租予訴外
    人邱先化，而邱先化從事經營漁業活動前非但未向主管機關
    申請許可，復僱用楊志雄利用出海作業機會，將漁船用油抽
    離販售予陳建丁，是本件實施違反漁業法義務及禁止規定之
    行為人乃係邱先化及楊志雄等2 人，而非原告乙節；然依「
    漁業動力用油優惠油價標準」第3 條及第4 條第3 項之規定
    ，「漁業動力用油之優惠對象係為漁業人」，原告縱將該漁
    船出租予邱仙化，該漁業動力用油優惠之規定，乃為原告係
    船主而設，並非為承租人邱仙化而立；是原告未依漁業法第
    8 條第1 項規定「報經主管機關許可」，已與法律規定有違
    ；況原告身為船主，對於承租該船之承租人自應負選任、監
    督及管理之責，然卻未盡選任、監督、管理之責；是以，亦
    同應為本案違規行為負責，是原告上開主張，亦難可採。
四、綜上所訴，原處分依法並無不合，訴願決定予以維持，亦無
    違誤。原告徒執執前詞，訴請撤銷原處分及訴願決定，為無
    理由，應予駁回。
據上論結，本件原告之訴為無理由，爰依行政訴訟法第98條第1
項前段，判決如主文。
中    華    民    國    97    年    3     月    20    日
                   臺北高等行政法院第七庭
                             審判長法  官  李得灶
                                   法  官  林育如
                                   法  官  黃秋鴻
上為正本係照原本作成。
如不服本判決，應於送達後20日內，向本院提出上訴狀並表明上
訴理由，如於本判決宣示後送達前提起上訴者，應於判決送達後
20日內補提上訴理由書（須按他造人數附繕本）。
中    華    民    國    97    年    3     月    20    日
                                   書記官  林苑珍


司法院資訊處製作；財團法人民間司法改革基金會備份。
